臺灣板橋地方法院民事判決　　　　　　　100年度簡上字第6號
上　訴　人　陳春岩
被上訴人　　郭萬鴻
訴訟代理人　李進成律師
　　　　　　彭珮瑄律師
上列當事人間請求確認本票債權不存在事件，上訴人對於中華民
國99年11月18日臺灣板橋地方法院板橋簡易庭99年度板簡字第13
63號第一審簡易判決提起上訴，經本院於100年3月15日言詞辯論
終結，判決如下：
    主      文
原判決第二項關於確認其中逾新台幣貳萬伍仟玖佰零貳元，及自
民國98年1月24日起至清償日止，按年息百分之5計算之利息債權
不存在之部分；及第三項關於上開部分債權強制執行程序應予撤
銷部分，暨訴訟費用之裁判均廢棄。
上開廢棄部分，被上訴人在第一審簡易之訴駁回。
其餘上訴駁回。
第一、二審訴訟費用由上訴人負擔百分之九十四，餘由被上訴人
負擔。
    事實及理由
一、按提起確認之訴，只須因法律關係之存否不明確，致被上訴
    人在私法上之地位有受侵害之危險，而此項危險得以對於上
    訴人之確認判決除去者，即有受確認判決之法律上利益（最
    高法院42年度台上字第1031號判例意旨參照）。本件被上訴
    人主張上訴人持有被上訴人簽發之系爭本票並持向本院聲請
    裁定准予強制執行，則此項法律關係存在與否即因兩造間有
    所爭執而不明確，並致被上訴人在私法上地位有受侵害之危
    險，而被上訴人復得因本訴訟獲勝訴判決之結果取得對抗上
    訴人行使票據權利。是被上訴人提起本件訴訟，自有確認之
    利益，合先敘明。
二、本件被上訴人於原審起訴主張：
  (一)訴外人善米設計有限公司（下稱善米公司）於民國97年間與
    上訴人成立承攬契約，約定由上訴人承攬系統傢俱等工程，
    並由被上訴人交付面額各為新台幣（下同）25萬元、18萬 8
    千元之本票二紙（下稱系爭本票），作為工程款之支付。
  (二)惟就系爭本票債務（工程款），被上訴人分別於97年7 月29
    日清償30000元現金、97年9月3日已清償42000元現金，合計
    72000元予上訴人，並於98年1月22、23日交付由訴外人洪溫
    淑純為發票人，面額各為150000元、200000元之支票二紙（
    下稱系爭支票）予上訴人，且上訴人已兌現，被上訴人就系
    爭本票債權，確實因被上訴人給付上訴人422000元而清償完
    畢，然上訴人卻於被上訴人清償系爭本票債權後，推拖其詞
    拒絕將系爭本票返還予被上訴人，甚至持系爭本票聲請裁定
    准予強制執行，進而據以聲請強制執行，為此提起本件確認
    系爭本票債權不存在及依強制執行法第14條第2 項規定債務
    人異議之訴（被上訴人於原審訴之聲明：確認上訴人所持
    有如原判決附表編號一所示之本院98年度司票字第7109號民
    事裁定命被上訴人應給付上訴人188000元及自97年6月30 日
    起至清償日止，按年息百分之5 計算之利息之本票債權不存
    在。確認上訴人所持有如原判決附表編號二所示之本院99
    年度司票字第7109號民事裁定命被上訴人應給付上訴人25萬
    元及自97年7月31日起至清償日止，按年息百分之5計算之利
    息之本票債權不存在。本院99年度司執助字第1152號強制
    執行事件所為執行程序應予撤銷。原審判決被上訴人全部勝
    訴，上訴人聲明不服提起上訴。）。
三、被上訴人於上訴審補陳：否認被上訴人有積欠上訴人如附表
    所示之工程款。被上訴人已清償系爭本票票款債務422000元
    等語。併為答辯聲明：駁回上訴人之上訴。
四、上訴人除原審之答辯事實及理由茲引用之外，於上訴審補稱
    ：
  (一)被上訴人僅清償上訴人422000元。
  (二)上訴人有被上訴人所簽發系爭本票之票款金額所示之工程款
    在先外，另有如附表所示之承攬工程契約之工程款在後，且
    尚未據被上訴人完全清償。
  (三)被上訴人清償422000元部分，並未指定清償何筆款項。
  (四)依上訴人自行記載之筆記本，內載有如附表所示之工程款，
    是被上訴人交付系爭支票（交付由訴外人洪溫淑純為發票人
    ，面額各為150000元、200000元之支票）二紙予上訴人，作
    為清償如附所示之工程款。
  (五)上訴人上訴聲明：原判決廢棄。駁回被上訴人在第一審
    之訴。
五、兩造未爭執之事實：
  (一)被上訴人簽發系爭本票予上訴人，係被上訴人因早於如附表
    所示工程（兩造是否確有如附表所示之工程，尚有爭議。）
    之前，應給付上訴人先前之工程款事實，併有系爭本票二紙
    影本可稽（見原審卷第35頁）。
  (二)被上訴人分別於97年7 月29日、97年9月3日已清償現金合計
    72000元予上訴人之事實（見本院卷第52頁）。
  (三)被上訴人以交付系爭支票（由訴外人洪溫淑純為發票人，面
    額各為150000元、200000元之支票）二紙予上訴人，上訴人
    業已兌現之事實。
  (四)上訴人就系爭本票聲請裁定准予強制執行，且據以聲請本院
    99年度司執助字第1152號強制執行事件所為之執行程序中之
    事實。併有本院98年度司票字第7109號民事裁定書（見原審
    卷第32頁）及本院99年度司執助字第1152號強制執行事件卷
    可稽。
六、本件兩造爭執點，在於：
  (一)被上訴人清償現金72000 元及交付系爭支票二紙予上訴人，
    係清償積欠上訴人之何筆債務？
  (二)被上訴人是否已完全清償系爭執行名義即系爭本票票款債務
    額？
    經查：
  (一)按民法第321 條規定：「對於一人負擔數宗債務而其給付之
    種類相同者，如清償人所提出之給付，不足清償全部債額時
    ，由清償人於清償時，指定其應抵充之債務。」、又同法第
    322 條規定：「清償人不為前條之指定者，依左列之規定，
    定其應抵充之債務：(1)債務已屆清償期者，儘先抵充。(2)債
    務均已屆清償期或均未屆清償期者，以債務之擔保最少者，
    儘先抵充；擔保相等者，以債務人因清償而獲益最多者，儘
    先抵充；獲益相等者，以先到期之債務，儘先抵充。(3)獲益
    及清償期均相等者，各按比例，抵充其一部。」、同法第32
    3 條規定：「清償人所提出之給付，應先抵充費用，次充利
    息，次充原本；其依前二條之規定抵充債務者亦同。」準此
    以觀，清償人於清償時，不足清償全部債額，且未指定應抵
    充之債務時，即應依上開法定清償順序定之甚明。
  (二)查縱令被上訴人尚另積欠上訴人如附表所示之工程款債務屬
    實，惟被上訴人積欠上訴人早於如附表所示工程之工程款，
    因而簽發系爭本票交付上訴人；又被上訴人給付現金 72000
    元予上訴人，及交付系爭支票（訴外人洪溫淑純為發票人，
    面額各為150000元、200000元之支票）二紙予上訴人，上訴
    人業已兌現之事實，此均為兩造所不爭執之事實。而如附表
    所示之工程款債務係在系爭本票（原因債務為工程款債務）
    之後，而上訴人自承被上訴人並未指定清償何筆債務（見本
    院卷第35頁反面），則揆諸上開法文規定，自應依法定清償
    順序定之。準此，被上訴人所清償422000元，自係應先清償
    系爭本票票款（工程款）債務，應可認定。
  (三)上訴人雖辯稱：被上訴人以交付系爭支票（由訴外人洪溫淑
    純為發票人，面額各為150000元、200000元之支票）二紙予
    上訴人指用供清償如附表所示之工程款等語。查縱令被上訴
    人確有積欠上訴人如附表所示之（自97年7 月17日至同年12
    月8 日止）工程款債務363683元等情屬實（被上訴人否認有
    積欠此等工程款債務），但被上訴人否認於清償時，係指定
    清償如附表所示之工程款等語，則上訴人自應依民事訴訟法
    第277 條本文規定，就此積極有利之上訴人於清償時，確有
    指明係清償如附表所示之工程款債務之事實負舉證證明之責
    ，惟上訴人並未確實舉證證明，殊乏依據，要難採信。
  (四)上訴人雖另提出自行記載之筆記本（見本院卷第39至44頁）
    ，載明有如附表所示之工程及工程款債權額乙節，固非無據
    ，惟此筆記本影本所載內容，縱令屬實，亦僅得證明兩造間
    有如附表所示之工程及工程款數額之事實，究難徒憑有此工
    程及工程款，即得逕認被上訴人於清償時，確係指定清償如
    附表所示之工程款為實在。是上訴人提出筆記本影本內容，
    尚難遽以認定被上訴人於清償時，確係指定清償如附表所示
    之工程款之事實，殊難為有利於上訴人之認定。
  (五)被上訴人雖主張：系爭15萬元支票及3 萬元現金，係清償系
    爭18萬8千元之本票債務。系爭20萬元支票及4萬2000元現金
    ，係清償系爭25萬元之本票債務等語（見本院卷第52頁反面
    ）。但查，被上訴人於本院準備程序陳稱：被上訴人清償的
    時候只有口頭指定清償的票款等語（見本院卷第35頁），嗣
    於本院言詞辯論改稱如上，前後不一，已難採信。且於起訴
    時，亦僅陳明係清償分別於97年7月29日清償30000元現金、
    97年9月3日已清償42000元現金，合計72000元予上訴人，並
    於98年1月22、23日交付系爭支票（面額各為150000元、200
    0 00元）之二紙予上訴人兌現，並未主張確有指定清償何筆
    債務之事實。是被上訴人此部分之主張，亦乏依據，殊難採
    信。
  (六)系爭本票其中18萬8千元係97年6月30日到期日、另一紙25萬
    元為97年7月31日到期日，準此被上訴人於97年7月29日清償
    30000元現金、97年9 月3日已清償42000元現金，及於98年1
    月22日交付系爭15萬元之支票、同年月23日交付系爭20萬元
    支票清償時，既未指定清償何筆債務，則依上開法定清償順
    序自應先清償系爭本票之利息款，次為清償債務先到期者。
    準此，計算被上訴人所清償之債務如下：
    (1)97年7月29日被上訴人清償30000元：
      就已到期之18萬8千元本票利息計算：
        188000(本金)×5/100(年息5%)×30日(97/6/30~97/7/2
        9)/365=773元。
      依法定抵充順序抵充：
        30000（清償金額）－773（清償已到期之利息額）－18
        8000（清償先到期之票款債務）＝－158773元（即尚餘
        158773元未清償）。
    (2)97年9月3日被上訴人清償42000元：
      就已到期之158773元本票利息計算：
        158773×5/100(年息5%)×36日(97/7/30~97/9/3)/365=
        783元
      就已到期之25萬元本票利息計算：
        250000(本金)×5/100(年息5%)×35日(97/7/31~97/9/3
        )/365 =1199元
      依法定抵充順序抵充：
        42000（清償金額）－783（先清償已到期之利息額）－
        1199（先清償已到期之利息額）＝40018元
        000000000000（清償先到期票款）＝－118755元（即
        尚餘118755元及25萬元未清償）。
    (3)98年1月22日被上訴人清償20萬元：
      就已到期之118755元本票利息計算：
        118755×5/100(年息5%)×141日(97/9/4~98/1/22)/365
        = 2294元
      就已到期之25萬元本票利息計算：
        250000(本金)×5/100(年息5%)×141日(97/9/4~98/1/2
        2)/365= 4829元
      依法定抵充順序抵充：
        200000（清償金額）－2294（先清償已到期之利息額）
        －4829（先清償已到期之利息額）＝192877元
        0000000000000（清償先到期票款）＝74122元（18萬
        元之本票票款債務已完全清償）
        000000000000（清償到期之票款）＝－175878元(尚餘
        175878元未清償)
    (4)98年1月23日被上訴人清償15萬元：
      就已到之175878元本票利息計算：
        175878×5/100(年息5%)×1日(98/1/23)/365 = 24元
      依法定抵充順序抵充：
        150000（清償金額）－24（先清償已到期之利息額）＝
        149976元
        0000000000000（清償已到期之票款）＝－25902元(即
        尚餘25902元未清償)。
    (5)基上計算結果，被上訴人尚有25萬元本票票款債務其中25
      902元，及98年1月24至清償日止按年息5%計算之利息未清
      償。
  (七)基上，被上訴人尚積欠系爭25萬元本票債務其中25902 元，
    及自98年1月24日起至清償日止，按年息百分之5計算之利息
    。則被上訴人主張上訴人就系爭188000元本票債權不存在，
    為有理由，應予准許。另被上訴人主張上訴人就系爭25萬元
    本票債權不存在，就其中逾25902元，及自98年1月24日起至
    清償日止，按年息百分之5計算之利息範圍，為有理由，應
    予准許；至逾此範圍部分，為無理由，應予駁回。
  (八)按執行名義無確定判決同一之效力者，於執行名義成立前，
    如有債權不成立或消滅或妨礙債權人請求之事由發生，債務
    人亦得於強制執行程序終結前提起異議之訴。強制執行法第
    14條第2 項定有明文。本件上訴人據以聲請強制執行之執行
    名義為本票裁定，則依強制執行法第14條第2 項規定，被上
    訴人仍得以執行名義成立前，債權有不成立或消滅或妨礙債
    權人之請求之事由發生，提起債務人異議之訴。
    查系爭188000元本票之債務，業經被上訴人清償，另系爭25
    萬元本票之債務，其中逾25902元，及自98年1月24日起至清
    償日止，按年息百分之5 計算之利息範圍，亦據被上訴人清
    償，上訴人就該等範圍內對被上訴人並無債權債務關係，是
    被上訴人以上訴人對被上訴人並無該範圍內之系爭本票債權
    為由，提起本件債務人異議之訴，請求撤銷本院99年司執助
    字第1152號強制執行程序，核屬有據，應予准許；至於系爭
    25萬元本票之債務，其中25902元，及自98年1月24日起至清
    償日止，按年息百分之5 計算之利息範圍，尚未據被上訴人
    清償，是此部分被上訴人請求撤銷強制執行程序，為無理由
    ，應予駁回。
七、綜上所述，被上訴人訴請確認：系爭188000元之本票債權不
    存在；與系爭25萬元本票債權就其中逾25902元，及自98年1
    月24日起至清償日止，按年息百分之5 計算之利息範圍不存
    在；及依強制執行法第14條規定訴請撤銷本院99年司執助字
    第1152號強制執行事件就系爭25萬元本票之債務，其中逾25
    902元，及自98年1月24日起至清償日止，按年息百分之5 計
    算之利息範圍部分之強制執行程序，為有理由，應予准許；
    逾此範圍，為無理由，應予駁回。原審就超過上開應准許部
    分，為上訴人敗訴之判決，自有未洽。上訴意旨就此部分指
    摘原判決不當，求予廢棄改判，為有理由。至於上開應准許
    部分，原審判決，核無違誤，上訴意旨，就此部分，仍執陳
    詞，指摘原判決不當，求予廢棄，為無理由，應駁回其上訴
    。
八、本件事證已明，兩造其餘之攻擊或防禦方法，及未經援用之
    證據，經本院斟酌後，認為均不足以影響本判決之結果，自
    無一一詳予論駁之必要，併此敘明。
九、訴訟費用負擔之依據：民事訴訟法第79條。
中    華    民    國    100    年    3    月    29    日
                  民事第二庭    審判長法  官  陳麗玲
                                      法  官  朱耀平
                                      法  官  李行一
以上正本證明與原本無異
本判決不得上訴。
中    華    民    國    100    年    3    月    29    日
                                      書記官  蔡於衡